臺灣嘉義地方法院刑事判決　　　　　　　 96年度易字第579號
公　訴　人　臺灣嘉義地方法院檢察署檢察官
被　　　告　乙○○
　　　　　　　　　　　巷9弄1.
　　　　　　　　　　（另案在臺灣嘉義監獄鹿草分監執行中）
上列被告因竊盜等案件，經檢察官提起公訴（96年度偵字第6089
、6718號），被告就被訴事實為有罪之陳述，本院裁定以簡式審
判程序審理判決如下：
    主  文
乙○○犯變造特種文書罪，累犯，處拘役伍拾日，如易科罰金，
以銀元參佰元即新臺幣玖佰元折算壹日，減為拘役貳拾伍日，如
易科罰金，以銀元參佰元即新臺幣玖佰元折算壹日，扣案變造之
「丁○○」普通重型機車駕駛執照壹張沒收；又犯竊盜罪，累犯
，處有期徒刑捌月，減為有期徒刑肆月；又犯竊盜罪，累犯，處
有期徒刑捌月；又犯非法由自動付款設備取財罪，累犯，處有期
徒刑陸月；又犯侵占遺失物罪，處罰金新臺幣捌仟元，如易服勞
役，以新臺幣壹仟元折算壹日；又犯竊盜罪，累犯，處有期徒刑
捌月。上開有期徒刑應執行有期徒刑壹年捌月，並應於刑之執行
前，令入勞動場所強制工作參年，扣案變造之「丁○○」普通重
型機車駕駛執照壹張沒收。
    事 實 及 理 由
一、本件犯罪事實及證據均引用起訴書之記載（如附件）。惟應
    更正及補充說明如下：
 (一) 關於被害人「許秋『玲』」之誤載，應更正為「丙○○」；
    關於被告乙○○竊取被害人戊○財物之地點「彰化縣員林鎮
    ○鎮○路』201號前」之誤載，應更正為「彰化縣員林鎮○
    ○路201號前」。
 (二) 按文書之影印本或複印本，與抄寫或打字者不同，實係原本
    內容之重複顯現，且其形式、外觀、即一筆一劃，亦毫無差
    異，於吾人社會生活上自可代替原本，被認為具有與原本相
    同之社會機能與信用性（憑信性），故在一般情形下皆可適
    用，而視其為原本製作人直接表示意思之內容，成為原本製
    作人所作成之文書，自非不得為偽（變）造文書罪之客體。
    因此，如將原本予以影（複）印後，將原本之部分內容竄改
    ，重加影印，其與無製作權人將原本竄改，作另一表示意思
    者無異。即原本之部分內容，以掩蓋、粘貼、重疊或其他不
    正當方法製成影（複）本，使其內容與原本顯有差異者，亦
    與無製作權人將原本竄改，作另一表示意思者相同，自應成
    立變造文書之罪名（最高法院73年度臺上字第2926號、77年
    度臺非字第54號等判決參照）。又犯罪事實是否已起訴，應
    以檢察官起訴書犯罪事實欄關於擇為訴訟客體之社會事實之
    記載為準（司法院34年院解字第2929號解釋、最高法院94年
    度臺上字第5504號判決參照）。本件被告非法更易「丁○○
    」普通重型機車駕駛執照1張，起訴書犯罪事實欄略載：「
    以彩色複印取得影本……將自己照片黏貼、覆蓋在影印之丁
    ○○普通重型機車駕駛執照照片位置，再以彩色複印，並加
    以剪裁成與原本相同大小」等情，揆其所起訴之上開侵害性
    社會事實，核符前揭最高法院判決所闡釋「如將原本予以影
    （複）印後，將原本之部分內容竄改，重加影印」係屬「變
    造」之意旨，乃起訴書承文敘述「而『偽造』丁○○之普通
    重型機車駕駛執照」，惟觀照公訴意旨論列被告所為係涉犯
    「『變造』特種文書」罪（見起訴書第4頁第3行），足見上
    開關於「偽造」之載敘容有誤會，應由本院逕依其起訴之事
    實，依法認定罪名，復因檢察官起訴法條與本院認定事實所
    應適用者同，無變更與否之問題。
二、被告變造特種文書後，刑法關於罰金最低刑度及拘役易科罰
    金等規定，業於民國94年2月2日修正公布，95年7月1日施行
    （下稱修正後刑法或新法；修正前刑法或稱舊法），前者屬
    科刑規範之變更，後者則相當於科刑規範事項之變更，均影
    響刑罰之法律效果，應為新舊法之比較。至於累犯之修正規
    定，於本件變造特種文書個案，則不生新舊法比較之問題。
    說明如下：
 (一) 舊法第33條第5款關於「罰金：1元以上」之規定，修正公布
    為「罰金：新臺幣1,000元以上，以百元計算之」，刑法法
    定本刑中列有罰金刑者，其法定最低度罰金刑因之提高，比
    較結果，應適用較有利於被告之舊法。
 (二) 舊法第41條第1項前段「犯最重本刑為5年以下有期徒刑以下
    之刑之罪，而受6個月以下有期徒刑或拘役之宣告，因身體
    、教育、職業、家庭之關係或其他正當事由，執行顯有困難
    者，得以1元以上3元以下折算一日，易科罰金」之規定，修
    正為新法第41條第1項前段「犯最重本刑為5年以下有期徒刑
    以下之刑之罪，而受6個月以下有期徒刑或拘役之宣告者，
    得以新臺幣1000元、2000元或3000元折算一日，易科罰金」
    。被告所犯本件變造特種文書（行為時95年6月間），經本
    院判處如主文所示之刑，倘依舊法第41條第1項前段規定為
    易科罰金之折算標準，配合修正前罰金罰鍰提高標準條例第
    2條前段「依刑法易科罰金或易服勞役者，均就其原定數額
    提高為100倍折算1日」（現已刪除）及現行法規所定貨幣單
    位折算新臺幣條例第2條「現行法規（按指修正前刑法）所
    定金額之貨幣單位為元者，以新臺幣元之3倍折算之」等規
    定，則被告行為時之易科罰金折算標準，應以銀元300元即
    新臺幣900元折算1日。而依新法第41條第1項前段規定為易
    科罰金標準，則係以新臺幣1000元、2000元或3000元折算1
    日。比較新舊法結果，舊法顯然對被告較有利，故應依新法
    第2條第1項前段規定，適用較有利於被告之舊法即修正前刑
    法第41條第1項前段規定。是以，被告所犯該變造特種文書
    罪，關於所受宣告拘役易科罰金之折算標準，應適用較有利
    於被告之修正前刑法相關規定。且其符合中華民國九十六年
    罪犯減刑條例規定而所減得之刑（詳下述），亦同依該修正
    前刑法規定，諭知易科罰金之折算標準。
 (三) 被告於如附件起訴書所示之罪刑執行完畢後5年內，再犯本
    件有期徒刑以上之變造特種文書罪，而其行為後，刑法關於
    累犯之規定，業經修正，新法累犯修正規定為「受徒刑之執
    行完畢，5年以內『故意』再犯有期徒刑以上之罪者，為累
    犯」，本件不論依舊法第47條規定，抑新法第47條第1項規
    定，均構成累犯，對被告而言並無有利或不利之情形，刑罰
    實質內容未變更，不生新舊法比較之問題，應逕依現行有效
    之刑法第47條第1項規定論以累犯，並加重其刑。
三、被告於如附件起訴書所示之罪刑執行完畢後5年內，再犯本
    件如附件起訴書犯罪事實欄所載(二)、(三)、(五)等犯行，有臺灣
    嘉義地方法院檢察署刑案資料查註紀錄表及臺灣高等法院被
    告前案紀錄表可佐。被告於5年內再犯上開有期徒刑以上各
    罪，皆為累犯，均應依刑法第47條第1項加重其刑（按附件
    起訴書犯罪事實欄所載(四)侵占遺失物犯行，其法定本刑僅罰
    金，不與焉）。
四、按犯罪在96年4月24日以前者，除本條例另有規定外，依下
    列規定減刑：……三、有期徒刑、拘役或罰金，減其刑期或
    金額2分之1，中華民國九十六年罪犯減刑條例第2條第1項第
    3款定有明文。而被告本件變造特種文書及竊取甲○○○財
    物之竊盜等犯行（即附件起訴書犯罪事實欄所載(一)、(二)犯行
    ）之犯罪時間均在96年4月24日以前，復無不得減刑之例外
    情形，自皆合於上開規定，均應依法減其各該宣告刑2分之1
    。被告所犯竊盜罪所減得之有期徒刑（即附件起訴書犯罪事
    實欄所載(二)犯行），併與其後所犯竊盜兩罪及非法由自動付
    款設備取財罪等所受宣告之有期徒刑（即附件起訴書犯罪事
    實欄所載(三)、(五)犯行），定應執行有期徒刑1年8月（其中關
    於竊盜3罪部分逾1年），此應與前揭不同種類之主刑即拘役
    及罰金等刑，併執行之。
五、
 (一) 按有犯罪習慣之18歲以上竊盜犯，因犯竊盜罪所定之應執行
    刑（包括依減刑條例減刑後所定之應執行刑在內）達1年以
    上者，得於刑之執行前，令入勞動場所強制工作，竊盜犯贓
    物犯保安處分條例第3條第1項、第2條第4項及法院辦理竊盜
    犯贓物犯保安處分條例案件應行注意事項第2項定有明文。
    而保安處分係對受處分人將來之危險性所為之處置，以達教
    化與治療之目的，為刑罰之補充制度，我國現行刑法採刑罰
    與保安處分之雙軌制，在維持行為責任之刑罰原則下，強化
    其協助行為人再社會化之功能，改善行為人潛在之危險性格
    ，期能達成根治犯罪原因、預防犯罪之特別目的。保安處分
    之措施，應受比例原則之規範，使保安處分之宣告，與行為
    人所為行為之嚴重性、行為人所表現之危險性，以及對於行
    為人未來行為之期待性相當。保安處分中之強制工作，旨在
    對嚴重職業性犯罪及欠缺正確工作觀念或無正常工作因而犯
    罪者，強制其從事勞動，學習一技之長與正確之謀生觀念，
    使其日後重返社會，能適應社會生活。刑法及竊盜犯贓物犯
    保安處分條例之規定均係本此意旨而設，由法院視行為人之
    危險性格，決定應否交付強制工作，以達特別預防之目的（
    司法院釋字第471號解釋暨理由書參照）。
 (二) 查被告年值青壯，不思勤奮工作，竊盜前科累累，素行不端
    ，屢犯不悛，迭經刑罰之執行，猶未收斂，毫無警惕之心，
    觀其歷來所犯竊盜案件型態雷同，多為趁機行竊被害人車輛
    內之財物，手法輕鬆，獲利豐厚，顯係食髓知味，好逸惡勞
    浸漸懶惰成性而有犯罪習慣。茲綜據被告行為之嚴重性、所
    表現之危險性及對其未來行為之期待性等情，依比例原則衡
    量結果，茲為矯正其不良習性，令其入勞動埸所強制工作，
    以達教化與矯治目的，認屬適當且有必要，爰前揭規定併為
    被告應於刑之執行前，令入勞動處所強制工作3年之諭知。
六、被告所犯變造特種文書罪主刑部分因有所更易而應適用舊法
    ，是本件扣案變造之「丁○○」普通重型機車駕駛執照1張
    ，依從刑附屬於主刑之原則，不得就新舊法予以割裂適用，
    應一律適用修正前之法律宣告沒收（最高法院88年第1、5次
    刑事庭會議決議參照）。
據上論斷，依刑事訴訟法第273條之1第1項、第299條第1項前段
，刑法第2條第1項前段、第212條、第320條第1項、第339條之2
第1項、第337條、第47條第1項、（修正前）第41條第1項前段、
第42條第3項前段、（修正前）第38條第1項第3款、第51條第5款
，刑法施行法第1條之1第1項、第2項前段，中華民國九十六年罪
犯減刑條例第2條第1項第3款、第7條、第11條，（修正前）罰金
罰鍰提高標準條例第2條，現行法規所定貨幣單位折算新臺幣條
例第2條，竊盜犯贓物犯保安處分條例第3條第1項、第4條、第5
條第1項前段，判決如主文。
本案經檢察官徐鈺婷到庭執行職務。
中　　華　　民　　國　　96　　年　　10　　月　　18　　日
                      刑事第四庭法  官  蔡憲德
上列正本證明與原本無異。
如不服本判決，應於判決送達後十日內向本院提出上訴狀，上訴
書狀依法應敘述具體理由，如未敘述具體理由者，應於上訴期間
屆滿後二十日內補提理由書於本院（均應附繕本）。告訴人或被
害人如對於本判決不服者，應具備理由請求檢察官上訴，其上訴
期間之計算係以檢察官收受判決正本之日期為準。
中　　華　　民　　國　　96　　年　　10　　月　　18　　日
                                書記官  李珈慧
附錄本案論罪科刑法條
第212條
  偽造、變造護照、旅券、免許證、特許證及關於品行、能力服
  務或其他相類之證書、介紹書，足以生損害於公眾或他人者，
  處一年以下有期徒刑、拘役或三百元以下罰金。
第320條第1項
  意圖為自己或第三人不法之所有，而竊取他人之動產者，為竊
  盜罪，處五年以下有期徒刑、拘役或五百元以下罰金。
第337條
  意圖為自己或第三人不法之所有，而侵占遺失物、漂流物或其他
  離本人所持有之物者，處五百元以下罰金。
第339條之2第1項
  意圖為自己或第三人不法之所有，以不正方法由自動付款設備取
  得他人之物者，處三年以下有期徒刑、拘役或一萬元以下罰金
  。
